臺灣高雄地方法院刑事判決　　　　　　　95年度訴字第3891號
公　訴　人　臺灣高雄地方法院檢察署檢察官
被　　　告　丁○○
選任辯護人　柳聰賢律師
被　　　告　癸○○
　　　　　　丙○○
　　　　　　戊○○
　　　　　　子○○
上列被告因政府採購法等案件，經檢察官提起公訴（95年度偵字
第10693號），本院判決如下：
    主  文
丁○○共同意圖使廠商不為投標，而施脅迫，處有期徒刑壹年陸
月。
子○○共同意圖使廠商不為投標，而施脅迫，處有期徒刑壹年肆
月。
癸○○、丙○○、戊○○均無罪。
    事  實
一、丁○○為參與高雄縣三民鄉公所（以下簡稱三民鄉公所）發
    包之民權國小通學道路500 米處楠梓仙溪對岸護岸工程（以
    下簡稱民權國小通學道路護岸工程）、三民鄉民族村安全堪
    虞部落整治工程（以下簡稱民族村部落整治工程），竟與駿
    承營造有限公司（以下簡稱駿承公司，名義負責人癸○○，
    址設高雄縣六龜鄉○○村○○路15巷2 之13號1 樓）之實際
    負責人壬○○（未經檢察官偵查起訴）共同基於意圖影響採
    購結果之概括犯意聯絡，向壬○○借用駿承公司名義及證件
    ，連續於民國94年7 月4 日投標民權國小通學道路護岸工程
    ，並以新台幣（下同）三百四十九萬八千元得標；再於94年
    9 月9 日投標民族村部落整治工程，並以一百六十九萬元標
    得上開工程，且均由壬○○提供駿承公司之營利事業登記證
    、公司印鑑章予丁○○使用，俾使丁○○得以上開文件參與
    工程之投、開標。
二、丁○○為順利標得民族村部落整治工程，竟另與一姓名年籍
    不詳之蔡姓成年男子（以下簡稱蔡姓男子）共同基於意圖使
    廠商不為投標而施脅迫之犯意聯絡，由該蔡姓男子提供現金
    一萬元，委託辛○○（現由本院另以95年度訴字第3891號案
    件審理中）於94年9 月9 日民族村部落整治工程投標當日，
    阻撓有意投標之廠商前往三民鄉公所投標，蔡姓男子並允諾
    事成之後支付工程決標金4 ％予辛○○作為報酬。辛○○為
    順利達成上開任務，則與子○○、姓名年籍不詳綽號「阿弟
    仔」之成年男子（以下簡稱「阿弟仔」）及其他姓名年籍不
    詳之成年男子2 名，於94年9 月9 日上午9 時許，在上開民
    族村部落整治工程投標截止前，由辛○○率子○○及姓名年
    籍不詳之成年男子三人在三民鄉公所2 樓投標會場入口阻攔
    有意前往投標之廠商，並由其中一人對廠商表示：「這個工
    程已經（有人）處理好了，你們不要囉嗦」（台語）、「不
    要太白目」（台語）等語，脅迫原有意進入投標會場投標之
    廠商退出會場，不為投標，辛○○、子○○則隨後在三民鄉
    公所涼亭內發放相當於走路工之資費每人二千元予上開放棄
    投標之廠商數人。嗣丁○○於94年9 月9 日上午10時開標時
    ，即以一百六十九萬元標得該民族村部落整治工程。
三、案經高雄縣政府警察局、高雄縣政府警察局六龜分局移送臺
    灣高雄地方法院檢察署檢察官偵查起訴。
    理  由
甲、被告丁○○、子○○有罪部分：
壹  證據能力部分：
一、本件卷附高雄縣三民鄉公所95年12月6 日三鄉財字第095000
    8845號函附民權國小通學道路護岸工程、民族村部落整治工
    程、道路駁崁改善工程之投、開標作業文件就以上開文件存
    在之本體以證各該投標廠商於投、開標作業過程中所提出之
    參與投標文件，係屬證物，而非供述證據，得引為證據；至
    於以上開決、開標紀錄、簽到簿等文件所載內容以證投、開
    標作業過程之經過者，因各該文件係屬公務員於職務上所製
    作之紀錄文書，依刑事訴訟法第159 條之4 第1 款規定，亦
    得為證據。
二、本件卷附蒐證錄影翻拍照片，係以照片本體顯現案發時之現
    場情狀，係屬證物，非屬供述證據，亦得引為證據。
貳  實體部分：
一、被告丁○○借用他人名義及證件投標部分：
  (一)訊據被告丁○○就其連續於94年7 月、9 月間向駿承公司之
    實際負責人壬○○借用駿承公司名義及證件，參與三民鄉公
    所於94年7 月4 日、94年9 月9 日發包之民權國小通學道路
    護岸工程、民族村部落整治工程之投標作業，並分別於94年
    7 月4 日、94年9 月9 日各以三百四十九萬八千元、一百六
    十九萬元得標之事實，均坦承不諱（見本院卷第50頁），核
    與證人壬○○證稱：伊為駿承公司實際負責人，…丁○○係
    伊之表哥，丁○○對伊表示要標工程，但無牌照，故欲借用
    伊之（駿承公司）牌照，伊有應允出借，…並由丁○○於94
    年7 月4 日、94年9 月9 日前往三民鄉公所投標等語相符（
    見本院卷第170 頁、第171 頁、第170 頁），並有高雄縣三
    民鄉公所95年12月6 日三鄉財字第0950008845號函附民權國
    小通學道路護岸工程、民族村部落整治工程之開標作業廠商
    簽到簿、工程標單、標單封、高雄縣政府營利事業登記證、
    綜合營造業登記證書、財政部台灣省南區國稅局營業人銷售
    額與稅額申報書、台灣區綜合營造工程工業同業公會丙等會
    員證書、印模單、投標廠商聲明書、公司設立登記表、委託
    書各1 件在卷足憑（見證物卷第4 頁、第62頁、第65頁、第
    67頁、第68頁、第69頁、第71頁、第72頁、第74頁、第76頁
    、第77頁；第163 頁、第219 頁、第211 頁、第209 頁、第
    208 頁、第207 頁、第206 頁、第204 頁、第201 頁、第21
    2 頁）。被告丁○○之前開自白核與事實相符，應屬可採。
二、被告丁○○、子○○共同以脅迫方式使廠商不為投標部分：
  (一)訊據被告丁○○、子○○均矢口否認有何對有意參與投標之
    投標廠商施以脅迫，使渠等不為投標之犯行，被告丁○○並
    辯稱：伊雖認識辛○○，但伊並不認識委託辛○○出面圍事
    之蔡姓男子，亦未曾請託辛○○為其圍事云云（見本院卷第
    50 頁） ，被告子○○則辯稱：伊於94年9 月9 日上午應辛○○之請求，載送辛○○前往三民鄉公所，伊於等候辛○○
    辦事期間，雖曾到三民鄉公所2 樓、三民鄉公所附近涼亭閒
    逛，但伊並無參與脅迫投標廠商，或對投標廠商發放相當於
    走路工之資費之犯行云云（見本院卷第51頁）。
  (二)經查：
  1.本件共同被告辛○○受蔡姓男子所託為其圍事，而於94年9
    月9 日持蔡姓男子所交付之一萬元現金，在三民鄉公所涼亭
    發放相當於走路工之資費二千元予有意參與投標之廠商，使
    渠等不為投標之事實，業據被告辛○○供述在卷，並供稱：
    94年9 月9 日民族村部落整治工程開標當日，是一名蔡姓男
    子要伊幫忙圍事，並答應以工程得標款之4 ％作為伊之報酬
    ，該蔡姓男子復交予伊一萬元，…伊則於詢問其他廠商是否
    能讓伊承做該工程後，發給同意者每人二千元等語（見本院
    卷第49頁），證人甲3則證稱：（94年9 月9 日即民族村部落
    整治工程投標當日）伊也是投標廠商之一，伊要去2 樓投標
    時，有3 個黑道份子在2 樓阻攔，並（對欲參與投標之廠商
    ）說「這些工程都已經處理好了，你們不要囉嗦」（台語）
    ，…又叫伊不要太白目（台語），…當天辛○○與子○○均
    在2 樓投標現場出現，辛○○身著藍色格狀衣服，…子○○
    則坐在2 樓投標現場的沙發上…，當日在2 樓投標現場有4
    人與辛○○在一起，…當天伊有填妥標單，但到2 樓就被攔
    阻恐嚇，故未投下標單，…當日約有9 家廠商想要進場投標
    ，…當日有人在現場發錢（給不為投標之廠商），因為從高
    雄開車去（投標現場）也是要油錢等語（見本院卷第152 頁
    、第155 頁、第154 頁、第157 頁、第158 頁、第153 頁）
    ，證人子○○亦證稱：辛○○在94年9 月9 日上午叫伊載他
    及「阿弟仔」前往三民鄉公所等語（見本院卷第176 頁），
    佐以現場蒐證錄影翻拍照片顯示，94年9 月9 日上午8 時50
    分許，辛○○與子○○及「阿弟仔」確均出現在三民鄉公所
    2 樓投標收發室前，並阻攔欲參與投標之廠商投標，嗣於同
    日上午9 時許被告辛○○與子○○等人則在三民鄉公所旁之
    涼亭發放現金予欲參與投標之廠商，則均有錄影翻拍照片30
    幀在卷足憑（見警卷(一)第83頁、警卷(二)第37頁、第40頁），
    復經證人甲3及被告子○○指認在卷（見警卷(二)第37頁、第39
    頁，本院卷第154 頁、第177 頁），可認94年9 月9 日民族
    村部落整治工程投、開標當日被告辛○○確有於同日上午9
    時截止投標前，率領子○○及「阿弟仔」等人在三民鄉公所
    投標現場，以恐嚇言詞脅迫參與投標之廠商不為投標，嗣於
    同日上午9 時投標截止後，在三民鄉公所附近之涼亭發放相
    當於走路工之資費予上開放棄投標之廠商之事實，已昭至明
    。被告子○○嗣於本院審理中雖證稱：伊僅係偶然行經三民
    鄉公所2 樓及鄉公所附近涼亭，並未參與阻攔廠商前往投標
    云云（見本院卷第175 頁、176 頁），然其證詞核與事實不
    符，不足採信。
  2.被告丁○○與子○○固均矢口否認與蔡姓男子、辛○○等人
    間就94年9 月9 日民族村部落整治工程投標當日以脅迫方式
    阻撓廠商投標乙事有何犯意聯絡，惟被告丁○○與辛○○乃
    自幼相識之友人，已據其二人供承在卷（見本院卷第49頁、
    第50頁），是其二人彼此熟識，且有相當之情誼，應可認定
    。又本件原有意投標該民族村部落整治工程之廠商有9 人，
    然實際投標之廠商除丁○○借牌之駿承公司外，則僅良義土
    木包工業（負責人周孔良）、寶棋營造有限公司（負責人黃
    春棋，以下簡稱寶棋公司）投標，其中良義土木包工業投標
    之標封則因其中所附文件欠缺押標金票據不符投標資格，而
    遭剔除等情，除據證人甲3證述在卷外（見本院卷第153 頁）
    ，並有開、決標紀錄表1 件、投標證件審查表1 件在卷可憑
    （見證物卷第162 頁、第184 頁），故94年9 月9 日民族村
    部落整治工程僅被告丁○○與寶棋公司投標之事實，應可是
    認，且與證人甲3所證欲參與投標廠商均遭辛○○、子○○、
    綽號「阿弟仔」及另2 名真實姓名不詳之成年男子阻擋在外
    ，無法順利投標乙節相符。再參諸工程業界之一般經驗法則
    ，所謂「搓圓仔湯」係指得標廠商提撥相當於發包工程價款
    若干比例之金錢，或將所標得之部分工程分包予其他有意參
    與投標、競價之廠商，以利益均霑之方式，使其同意不為投
    標、競價，惟本件被告丁○○及蔡姓男子僅支付一萬元相當
    於走路工之資費予辛○○運用，顯見上開費用並非用以取得
    廠商合意不為投標或競價之對價，僅係辛○○於脅迫廠商不
    為投標後，用以安撫廠商，所發放相當於走路工之資費。又
    被告辛○○用以發放走路工之一萬元乃蔡姓男子所交付，已
    據被告辛○○供承在卷（見本院卷第49頁），佐以三民鄉公
    所就民族村部落整治工程原訂之招標底價為一百七十萬元，
    上開參與投標之駿承公司、寶棋公司之原始標價分別為一百
    七十五萬元、一百七十七萬九千元均高於底價，嗣僅被告丁○○一人在場代表駿承公司，經二次減價後以一百六十九萬
    元得標，亦有開、決標紀錄表1 件、採購底價表1 份、三民
    鄉公所開標作業廠商簽到簿1 件在卷可按（見證物卷第162
    頁、第197 頁、第163 頁），足徵被告丁○○乃參與投標廠
    商不為投標後之唯一受益者之事實，已甚顯明。既蔡姓男子
    為取得上開工程之先，已承諾按工程決標價格支付相當報酬
    予辛○○，以作為辛○○為其與被告丁○○圍事之對價，則
    其事後即無輕言棄標之理，而被告丁○○亦為工程得標後之
    受益人，已如前述，是以，自可合理推認該工程之得標廠商
    即被告丁○○與蔡姓男子、辛○○間應有施脅迫使廠商不為
    投標之犯意聯絡，應堪是認。故被告丁○○辯稱：伊未曾請
    託蔡姓男子、辛○○等人為其圍事云云，乃屬事後卸責之詞
    ，不可採信。
  (三)綜上，本案事證已臻明確，被告丁○○、被告子○○所涉意
    圖使廠商不為投標而施脅迫之犯行洵堪認定。
三、論罪部分：
  (一)核被告丁○○所為，係犯刑法第304 條強制罪（此部分罪名
    公訴人漏未論及）、違反政府採購法第87條第1 項、第5 項
    之意圖使廠商不為投標而施脅迫罪及意圖影響採購結果而借
    用他人名義及證件投標罪。被告子○○所為係犯刑法第304
    條強制罪及違反政府採購法第87條第1 項意圖使廠商不為投
    標而施脅迫罪。公訴意旨認被告丁○○、子○○二人就94年
    9 月9 日在三民鄉公所阻撓有意參與投標廠商之犯行係違反
    政府採購法第87條第4 項之意圖使廠商影響決標價格或獲取
    不當利益，而以其他方式之合意，使廠商不為投標或不為價
    格之競爭罪，容有未恰，已如前述，惟其起訴之基本社會事
    實同一，本院自得予以審理，並予變更起訴法條。被告丁○○、子○○與蔡姓男子、辛○○、「阿弟仔」及另2 名真實
    姓名年籍不詳之成年男子間，就上開強制罪及意圖使廠商不
    為投標而施脅迫犯行間，有犯意聯絡及行為分擔，為共同正
    犯（按95年7 月1 日施行之修正後刑法第28條規定固將原規
    定文字「共同實施」，修正為「共同實行」，惟本案被告丁○○、子○○所為無論依修正前、後之刑法第28條規定，均
    為共同正犯，故上開修正自無法律變更可言，應依現行法即
    修正後之刑法第28條規定論以共同正犯）。又被告丁○○於
    94 年7月4 日、94年9 月9 日先後二次借牌投標犯行，時間
    緊接，方法相同，觸犯構成要件相同之罪名，顯係基於概括
    犯意為之，為連續犯（按被告行為後，刑法第56條連續犯之
    規定，業於94年1 月7 日修正公布刪除，並於95年7 月1 日
    施行，則被告之犯行，因行為後新法業已刪除連續犯之規定
    ，此刪除雖非犯罪構成要件之變更，但顯已影響行為人刑罰
    之法律效果，自屬法律有變更，依新法第2 條第1 項規定，
    比較新、舊法結果，仍應適用較有利於被告之行為時法律即
    舊法論以連續犯，有最高法院95年第8 次刑事庭會議決議足
    資參照），依刑法第56條規定論以一罪。被告丁○○借用駿
    承公司之名義以參與工程投標，並為標得工程，意圖使廠商
    不為投標而施脅迫手段，故其所犯上開二罪間，有方法、結
    果之牽連關係（按被告行為後，95年7 月1 日施行之修正後
    刑法已刪除第55條後段關於牽連犯之規定，
    本件被告所犯違反政府採購法第87條第1 項、第5 項等二罪
    間有牽連犯之關係，依修正前即行為時之規定，應從一重之
    違反政府採購法第87條第1 項之罪處斷；惟修正後之刑法既
    已刪除牽連犯之規定，則所犯上述各罪應依數罪併罰之規定
    分論併罰。經比較新、舊法之規定，修正後之規定並非較有
    利於被告，故依刑法第2 條第1 項規定，本案自應適用行為
    時之法律，依修正前刑法第55條後段規定，論以牽連犯，有
    最高法院95年第8 次刑事庭會議決議足資參照），應從一重
    之違反政府採購法第87條第1 項之罪處斷。公訴意旨認被告
    丁○○所犯上開二罪間應予分論併罰，容有誤會。又被告丁○○、子○○以脅迫之手段使欲參與投標之廠商不為投標，
    妨害各該參與投標廠商行使權利，其行為所欲達成之犯罪目
    的一致，係以一行為而觸犯數罪名，應依刑法第55條規定，
    從一重之違反政府採購法第87條第1 項之罪處斷。公訴意旨
    認被告子○○所犯刑法第304 條強制罪與違反政府採購法第
    87 條 第4 項之罪間係屬犯意各別，應予分論併罰，亦有誤
    會。
五、科刑部分：
  (一)95年7 月1 日施行之修正後刑法第2 條第1 項規定：「行為
    後法律有變更者，適用行為時之法律。但行為後之法律有利
    於行為人者，適用最有利於行為人之法律」。
  1.就易科罰金折算標準之變更：
    被告丁○○於犯罪時之刑法第41條第1項前段規定：「犯最
    重本刑為5 年以下有期徒刑以下之刑之罪，而受6 個月以下
    有期徒刑或拘役之宣告，因身體、教育、職業、家庭之關係
    或其他正當事由，執行顯有困難者，得以（銀元）一元以上
    三元以下折算一日，易科罰金。」又受刑人行為時之易科罰
    金折算標準，修正前罰金罰鍰提高標準條例第2 條前段（現
    已刪除）規定，就其原定數額提高為100 倍折算1 日，則本
    件被告行為時之易科罰金折算標準，應以銀元三百元折算1
    日，經折算為新臺幣後，應以新台幣九百元折算為1 日。惟
    95 年7月1 日修正公布施行之刑法第41條第1 項前段則規定
    ：「犯最重本刑為5 年以下有期徒刑以下之刑之罪，而受6
    個月以下有期徒刑或拘役之宣告者，得以新台幣一千元、二
    千元或三千元折算1 日，易科罰金。」經比較修正前後之易
    科罰金折算標準，以95年7 月1 日修正公布施行前之規定，
    較有利於被告，則應依刑法第2 條第1 項前段，適用修正前
    刑法第41條第1 項前段規定，定其折算標準。
  2.就定執行刑規定之變更：
    被告丁○○行為後，刑法第51條業於94年1 月7 日修正，並
    於95年7 月1日 施行，修正前刑法第51條第5 款規定：「數
    罪併罰，分別宣告其罪之刑，…宣告多數有期徒刑者，於各
    刑中之最長期以上，各刑合併之刑期以下，定其刑期。但不
    得逾20年。」修正後之刑法第51條第5 款則規定：「宣告多
    數有期徒刑者，於各刑中之最長期以上，各刑合併之刑期以
    下，定其刑期。但不得逾30年。」經比較新、舊法結果，修
    正後之刑法並非較有利於行為人，依刑法第2 條第1 項前段
    之規定，仍應依修正前刑法，定其應執行之刑。
  (二)爰審酌被告丁○○為承包三民鄉公所之工程而借牌，致該工
    程發包單位無從正確審查投標廠商之資格，進而影響決標結
    果，又為貪圖承攬工程之利益，而發放相當於走路工之資費
    使其他廠商不予投標，致工程發包單位無從藉由投標程序將
    工程交由最適當之廠商施作，進而影響公共工程之支出成本
    及品質；又被告子○○為遂行使廠商不為投標之目的，而以
    言詞脅迫原欲參與投標廠商不為投標，其所為已然危及公共
    安全、社會秩序，不宜輕縱，惟念及被告丁○○犯後坦承部
    分犯行，且無前科，有台灣高等法院被告前案紀錄表1 份在
    卷可稽（見本院卷第17頁），而其借牌承攬之工程僅2 件，
    該上開民權國小通學道路護岸工程、民族村部落整治工程復
    均已如期完工、通過驗收，對社會所生危害尚屬非鉅；另被
    告子○○亦無前科，有台灣高等法院被告前案紀錄表1 件在
    卷可按（見本院卷第26頁），其依本件共同被告辛○○之指
    示而在場圍事，其涉案情節較共同被告辛○○為輕，及被告
    丁○○、子○○二人之智識程度等一切情狀，分別量處如主
    文所示之刑，以示懲儆。
六、末查，證人壬○○容任將駿承公司名義及證件出借予被告丁○○投標工程之犯行，未經檢察官偵查起訴，應另發交檢察
    官偵辦，附此說明。
乙、被告癸○○、丙○○、戊○○、丁○○無罪部分：
一、公訴意旨另以：
  (一)被告癸○○係駿承公司之負責人，丙○○係僑春營造有限公
    司之負責人（以下簡稱僑春公司，起訴書誤載為「橋春公司
    」，址設高雄縣燕巢鄉○○村○○路660 巷32號1 樓）。丁○○、戊○○因欲參與三民鄉公所發包之民權國小通學道路
    護岸工程、民族村部落整治工程及94年度下半年道路及駁崁
    改善工程（以下簡稱道路駁崁改善工程），竟分別與癸○○
    、丙○○共同基於影響採購結果及獲取不當利益之概括犯意
    聯絡，連續於94年7 月4 日、94年9 月9 日、94年10月17日
    借用駿承公司及僑春公司名義，參與上開工程投標，因認其
    四人均涉犯政府採購法第87條第5項罪嫌。
  (二)又被告丁○○為能順利標得民權國小通學道路護岸工程，而
    委託蔡姓男子協助其順利得標，並由該名蔡姓男子以支付工
    程決標金4 ％為報酬之代價，委由辛○○出面處理，辛○○
    竟基於意圖使廠商不為投標，而施強暴、脅迫之故意，於94
    年7 月4 日在三民鄉公所投標現場，向欲參與投標之廠商庚○○恫稱：「倘執意投標將請吃子彈」、「三民鄉到甲仙鄉
    ○○○○路」等語，致庚○○心生畏懼而放棄投標，因認被
    告丁○○此部分另涉犯政府採購法第87條第1 項之意圖使廠
    商不為投標而施強暴、脅迫罪嫌（見本院卷第64頁公訴檢察
    官補充理由書）。
二、按犯罪事實應依證據認定之，無證據不得認定其犯罪事實；
    又不能證明被告犯罪，應諭知無罪之判決，刑事訴訟法第15
    4 條第2 項、第301 條分別定有明文。次按刑事訴訟法上所
    謂認定犯罪事實之證據，係指足以認定被告確有犯罪行為之
    積極證據而言，如未能發現相當證據或證據不足以證明，自
    不能以推測或擬制之方法，以為裁判基礎，有最高法院29年
    上字第3015號、40年台上字第86號判例要旨可資參照。而認
    定不利於被告之事實，須依積極證據，苟積極證據不足為不
    利被告之認定時，即應為有利於被告之認定，更不必有何有
    利之證據；又認定犯罪事實所憑之證據，雖不以直接證據為
    限，間接證據亦包括在內，然而無論直接證據或間接證據，
    其為訴訟上之證明，須於通常一般之人均不致有所懷疑，而
    得確信其為真實之程度者，始得據為有罪之認定，倘其證明
    尚未達到此一程度，而有合理之懷疑存在而無從使事實審法
    院得有罪之確信時，即應由法院為諭知被告無罪之判決，最
    高法院亦著有30年上字第816 號、76年台上字第4986號判例
    要旨足參。
三、訊據被告癸○○、丙○○、戊○○均堅詞否認有何違反政府
    採購法第87條第5 項之犯行，被告丁○○亦堅詞否認有何政
    府採購法第87條第1 項之犯行。被告癸○○並辯稱：伊為駿
    承公司之名義負責人，業務均係由其配偶壬○○負責，伊對
    公司事務均未涉入，公司營利事業登記證均係由壬○○保管
    等語（見本院卷第50頁）；被告丙○○則辯稱：伊係透過網
    路得悉道路駁崁改善工程發包一事，嗣即透過網路領標，並
    由伊之配偶己○○親自前往投標，伊與戊○○並無聯繫，更
    與辛○○素不相識，自無可能借牌予戊○○，亦無須透過辛○○圍事以利得標等語（見本院卷第50頁）；被告戊○○則
    辯稱：伊經營正林土木包工業，並領有高雄縣政府營利事業
    登記證，自無庸另向他人借牌投標工程，伊與丁○○、辛○○等人均不熟識，且伊自始即未投標道路駁崁改善工程，自
    無可能與丁○○、辛○○等人有何犯意聯絡等語（見本院卷
    第50頁）。被告丁○○則辯稱：伊與戊○○既不熟識，與戊○○亦無合夥情事，伊與戊○○、丙○○等人就三民鄉公所
    發包之民權國小通學道路護岸工程、民族村部落整治工程及
    道路駁崁改善工程均無犯意聯絡等語（見本院卷第50頁）。
四、本件公訴人認被告癸○○、丙○○、戊○○等人涉犯政府採
    購法第87條第5 項之罪嫌，無非以：駿承公司之實際負責人
    壬○○於偵查中供承確有借牌予丁○○之情事，被告戊○○
    則坦承認識丙○○、辛○○二人，被告丙○○亦曾於94年間
    承攬三民鄉○○○○○道路駁崁改善工程，及三民鄉公所發
    包之民權國小通學道路護岸工程、民族村部落整治工程、道
    路駁崁改善工程之決標公告等，為其論據。又公訴人認被告
    丁○○就所承攬之三民鄉公所民權國小通學道路護岸工程，
    亦涉犯政府採購法第87條第1 項罪嫌，則以：共同被告辛○○於警詢、偵查中之供述，及證人庚○○於警詢中之證詞為
    其論罪依據。經查：
  (一)被告癸○○為駿承公司之名義負責人，駿承公司之實際業務
    均由其配偶壬○○負責執行之事實，業據證人壬○○證稱：
    伊為駿承公司之實際負責人，工程投標案件均由伊處理，癸○○僅係掛名負責人，…丁○○向駿承公司借牌投標一事，
    係丁○○直接對伊說的，癸○○並不知情，…係伊答應借牌
    予丁○○，…由伊將公司大、小章交給丁○○蓋用等語（見
    本院卷第170 頁、第171 頁、第172 頁），是以被告癸○○
    既未參與公司經營，對公司業務全無所悉，自無容任被告丁○○借用駿承公司名義及證件參與投標之認識與故意，而不
    得以政府採購法第87條第5 項之罪名遽予相繩。
  (二)被告戊○○為正林土木包工業負責人之事實，有高雄縣政府
    營利事業登記證各1 紙在卷可憑（見本院卷第201 頁），被
    告丙○○則供稱：伊於投標道路駁崁工程前與戊○○、丁○○等人未有任何接觸，自無可能借牌予戊○○等語（見本院
    卷第50頁），被告丁○○亦供稱：伊未曾向僑春公司借牌，
    …戊○○既未與伊合夥，亦未參與民權國小通學道路護岸工
    程、民族村部落整治工程等語（見本院卷第50頁），故被告
    戊○○辯稱：伊自己即為領有牌照之土木營造商，無須借用
    他人名義及證件投標工程等語，核與事實相符，應屬可採。
    此外，本件復查無其他積極證據足認被告戊○○有何向被告
    林明春借牌、或與被告丁○○共同借牌投標民權國小通學道
    路護岸工程、民族村部落整治工程之犯行，公訴意旨認被告
    丙○○容任他人借用公司名義及證件參與投標、被告戊○○
    借用他人名義及證件投標之犯行云云，均乏證據證明，而不
    可採。
  (三)又94年10月17日道路駁崁改善工程投、開標當日，本案共同
    被告辛○○確有前往證人乙○○住處對其施以脅迫，同日亦
    有圍事之黑道份子在三民鄉公所1 樓門口阻擋廠商進入會場
    投標之事實，固據證人乙○○證稱：伊於94年10月17日本來
    想要去（參加道路駁崁改善工程之）投標，但當天伊一開店
    門就有兩三個年輕人到伊店裡，叫伊不要去投標，…（提示
    警卷(二)第39頁94年9 月9 日現場蒐證錄影翻拍照片）照片中
    身著藍色格子衣服的人就是94年10月17日阻止伊前往投標，
    綽號「建宏」之人（即本案共同被告辛○○），辛○○叫伊
    不要去投標，否則會對伊不利，…之後則從他的腰際拿出1
    支疑似槍枝的東西出來，且拿在手上給伊看，見伊不要去投
    標，…94年10月17日當日稍晚伊仍有前往三民鄉公所投標，
    但當時在門口有很多年輕人聚集在那裡，…其中一名膚色很
    黑的年輕人…攔住伊不讓伊上樓投標，…該年輕人對伊表示
    「『林董』說不可以上去，有事情他會處理」（台語）等語
    （見本院卷第162 頁、第163 頁），但查：
  1.據證人乙○○之上開證詞顯示，上開阻攔乙○○投標之年輕
    人並未指明「林董」即為戊○○，乃證人乙○○憑其一己臆
    測，始認所謂「林董」即本案被告戊○○，自不得僅憑證人
    乙○○之片面臆測遽予逕認被告戊○○於94年10月17日有何
    請託黑道份子在三民鄉公所阻撓廠商投標之犯行。況被告戊○○於94年10月17日既未在三民鄉公所現身，亦未參與上開
    工程投標，有94年10月17日道路駁崁改善工程開、決標紀錄
    表1 件足憑（見證物卷第95頁），證人即代表僑春公司前往
    投標之己○○亦證稱：伊在投標現場並未看見戊○○等語（
    見本院卷第160 頁），足見被告戊○○於前揭時、地確未前
    往投標道路駁崁改善工程，是以被告戊○○既未投標上開工
    程，自無可能囑請黑道份子在投、開標現場為其圍事之理。
    再佐以證人即被害人乙○○前於警詢中係指述：（94年10月
    17日上午8 時2 分許）「建宏仔」（即本案共同被告辛○○
    ）對伊表示三民鄉公所全部工程其兄弟（指黑道份子）跟鄉
    長柯明德都包下來了，要伊以後都別想要承包三民鄉公所的
    工程等語（見警卷(一)第54頁），顯見辛○○向證人乙○○施
    脅迫時，已表明係為鄉長柯明德之利益為之，而與被告戊○○、丙○○無涉，自難認本件同案被告辛○○所為上開犯行
    與被告戊○○、丙○○間有何犯意聯絡或行為分擔。
  2.按三民鄉公所於94年10月17日進行道路駁崁改善工程之投、
    開標作業，經億栓營造有限公司（以下簡稱億栓公司）、寶
    棋公司、僑春公司參與投標，經開標比價後，由僑春公司以
    最低價三百五十三萬六千元得標乙情，有開、決標紀錄表1
    件在卷可按（見證物卷第95頁）。觀諸該工程之開、決標紀
    錄表記載，億栓公司、寶棋公司與被告丙○○所經營之僑春
    公司之投標標價分別為三百五十四萬元、三百五十七萬五千
    元、三百五十三萬六千元，均低於三民鄉公所所定底價三百
    五十八萬五千元，嗣由僑春公司以四千元之些微差價標得上
    開工程，足見各該廠商競價激烈，尚難認有何意圖影響決標
    價格而不為競價之情事存在，自不得逕以上開道路駁崁改善
    工程最後係由僑春公司得標，即遽以推認僑春公司負責人丙○○有何與本件被告辛○○共同意圖使廠商不為投標而施脅
    迫之犯意聯絡。
  3.末查，上開道路駁崁改善工程之開標廠商簽到簿上雖僅有證
    人即被告丙○○之配偶己○○一人代表僑春公司到場簽名（
    見證物卷第100 頁），惟三民鄉公所主辦開標之人員並未要
    求參與投、開標之廠商均應簽到乙情，已據證人庚○○證述
    在卷（見本院卷第150 頁），故僅憑上開簽到簿亦難執為對
    被告丙○○不利之認定。
  (四)公訴意旨又以：被告丁○○於94年7 月4 日為標得民權國小
    通學道路護岸工程，而有與被告辛○○共同以對有意參與投
    標之廠商施脅迫，使其不為投標之犯意聯絡云云。惟查：
  1.證人庚○○固證稱：94年7 月4 日伊曾遭辛○○恐嚇，…伊
    亦經常在三民鄉公所之工程投標場地看見辛○○，…嗣伊即
    未參與該（民權國小通學道路護岸）工程之投標等語（見本
    院卷第149 頁、第150 頁、第151 頁），並於警詢中指述：
    被告辛○○自93年起即在三民鄉公所為人圍事，伊與欲參與
    投標之廠商於94年7 月4 日在三民鄉公所2 樓均遭辛○○以
    「不得投標，否則要讓你吃子彈」等語恫嚇等情（見警卷(一)
    第61頁），惟細究證人庚○○於94年8 月31日前往高雄縣政
    府警察局刑事警察大隊主要係為檢舉桃源鄉公所荖濃溪河段
    興輝大橋上、下游500 公尺整治工程土石標售案已遭人綁標
    ，並質疑桃源鄉公所投、開標承辦人員逕予宣佈上開工程流
    標，損及廠商權益，且於投、開標現場有六龜地區綽號「文
    仔」、「建宏」、「柳丁」等黑道份子出面阻攔欲參與投標
    之廠商等情（見警卷(一)第56頁），是以證人庚○○非在94年
    7 月4 日遭被告辛○○恐嚇後旋即報案，應可認定，故證人
    庚○○所指三民鄉公所於94年7 月4 日發包之民權國小通學
    道路護岸工程有黑道份子到場圍事，脅迫廠商不予投標云云
    ，尚屬其片面指述，不得僅憑證人庚○○之前開證述，作為
    指證被告丁○○與被告辛○○間有何違反政府採購法第87條
    第1 項犯行之犯意聯絡與行為分擔之唯一證據。
  2.證人庚○○復證稱：伊不清楚辛○○係為何人出面處理此事
    等情明確（見本院卷第149 頁），再參諸民權國小通學道路
    護岸工程於94年7 月4 日進行工程發包投、開標作業，計有
    吉發土木包工業（負責人乙○○）、良義土木包工業（負責
    人周孔良）、鴻然營造有限公司（以下簡稱鴻然公司，負責
    人黃水玉）、全成土木包工業（負責人黃金常）、駿承公司
    （即被告丁○○借牌投標之公司）、侑田土木包工業（負責
    人羅忠猛）等6 家廠商參與投標，且各家廠商標價差價約在
    數萬元之間，差距不大，惟各該投標廠商之標價均高於三民
    鄉公所原定底價，嗣由投標價最低之駿承公司經兩次減價後
    ，始以三百四十九萬八千元得標，此有工程採購開、決標紀
    錄表1 件在卷可按（見證物卷第3 頁），顯見證人庚○○縱
    因遭被告辛○○恫嚇而未參與上開工程投標，惟仍有多家廠
    商如期參與上開工程之投、開標作業，且其間競價激烈，尚
    難認有何不為競價或不為投標之事實，自無從推認被告丁○○向駿承公司借牌標得上開民權國小通學道路護岸工程有何
    與被告辛○○共同意圖使廠商不為投標，而施以脅迫之犯意
    聯絡。
五、綜上，本件檢察官所舉上開證據尚不能證明被告癸○○有何
    容任他人借用駿承公司名義及證件投標之認識與故意，亦不
    能證明被告戊○○有何借牌或與被告丁○○有何犯意聯絡之
    情事，復未能證明丙○○有何容任他人使用僑春公司名義及
    證件投標工程，或意圖使廠商不為投標而透過共同被告辛○○對有意投標之廠商施以脅迫手段之情事，亦無從證明被告
    丁○○就該民權國小通學道路護岸工程與辛○○間有何共同
    對參與投標之廠商施以脅迫手段，使其不為投標之情事。本
    件既查無其他積極證據足證被告癸○○、丙○○、戊○○、
    丁○○就上開民權國小通學道路護岸工程、民族村部落整治
    工程、及道路駁崁改善工程有何其他違反政府採購法之犯行
    ，揆諸前引規定及說明，此部分自應為被告癸○○、丙○○
    、戊○○等人無罪之諭知。至於丁○○此部分犯行因與其前
    開借用他人名義投標工程犯行間，有牽連犯之裁判上一罪關
    係，爰不另為無罪之諭知。
據上論斷，應依刑事訴訟法第299 條第1 項前段、第300 條、第
301 條第1 項，政府採購法第87條第1 項、第5 項，刑法第11條
、第2 條第1 項、第28條、第304 條第1 項、修正前刑法（下同
）第56條、第55條後段，罰金罰鍰提高標準條例第1 條，判決如
主文。
本案經檢察官董秀菁到庭執行職務。
中　　華　　民　　國　　96　　年　　5 　　月　　29　　日
                  刑事第八庭  審判長法　官  李政庭
                                    法  官  李育信
                                    法  官  賴文姍
以上正本證明與原本無異。
如不服本判決，應於判決送達後10日內，向本院提出上訴狀。
中　　華　　民　　國　　96　　年　　5 　　月　　29  　日
                                    書記官  王高山
附錄本案論罪法條：
政府採購法第87條第1項、第4項、第5項
（第1項）
意圖使廠商不為投標、違反其本意投標，或使得標廠商放棄得標
、得標後轉包或分包，而施強暴、脅迫、藥劑或催眠術者，處1
年以上7年以下有期徒刑，得併科新臺幣三百萬元以下罰金。
（第4 項）
意圖影響決標價格或獲取不當利益，而以契約、協議或其他方式
之合意，使廠商不為投標或不為價格之競爭者，處6 月以上5 年
以下有期徒刑，得併科新臺幣一百萬元以下罰金。
（第5項）
意圖影響採購結果或獲取不當利益，而借用他人名義或證件投標
者，處3 年以下有期徒刑，得併科新臺幣一百萬元以下罰金。容
許他人借用本人名義或證件參加投標者，亦同。
